最高法院民事判決　　　　　　　　　　　　　　　八十八年度台上字第一四九○號
　　上 訴 人　丁○○
　　被上訴人　甲○○
　　　　　　　丙○○
　　　　　　　乙○○
　　　　　　　戊○○
右當事人間請求所有權移轉登記事件，上訴人對於中華民國八十七年九月二十九日台
灣高等法院第二審更審判決（八十六年度重上更(二)字第一○一號），提起上訴，本院
判決如左：
    主  文
上訴駁回。
第三審訴訟費用由上訴人負擔。
    理  由
本件被上訴人甲○○、丙○○、乙○○、戊○○與第一審共同原告陳次郎及陳木煌（
下稱甲○○等六人）起訴主張：兩造之祖先陳忠於民國二十一年（即日據時期昭和七
年）十二月十一日去世，其繼承人有陳金水、陳金浩、陳天錫三子，陳天錫於八十一
年一月七日去世，其繼承人為其養子即上訴人丁○○及其女即第一審共同被告蘇陳彩
。陳金浩於六十二年一月二十四日去世，其繼承人為被上訴人甲○○及第一審共同原
告陳次郎、陳木煌。陳金水於五十六年五月十八日去世，其子陳石良則先於五十四年
十一月二日去世，故由其另一子陳石新及孫（陳石良之子）即被上訴人戊○○繼承。
陳石新（原判決誤載為「陳石良」）於六十四年十一月八日去世，由被上訴人丙○○
、乙○○繼承。又陳忠之全部遺產，原由繼承人陳金水、陳金浩、陳天錫繼承各取得
應有部分三分之一仍保持共有，嗣於二十五年（即日據時期昭和十一年）五月二十日
，陳金水、陳金浩、陳天錫三人訂立「分管書合約字」，再於三十五年七月三十日
訂立共有物分割證書，將該三人原就每筆土地應有部分各三分之一共有者，分割成為
為單獨所有。惟因當時陳金浩、陳金水之經濟能力不克負擔移轉土地所有權登記之稅
捐及費用，故僅由陳金浩、陳金水二人將陳天錫分得之土地所有權應有部分辦理移轉
登記，陳金浩、陳金水二人分得部分則未由陳天錫辦理移轉登記，因而陳天錫嗣於七
十六年十二月十二日出具承諾書附土地清冊，承諾其願將系爭如第一審判決附表一至
附表三所示六十二筆土地所有權應有部分（下稱系爭土地）移轉登記於甲○○等五人
（乙○○除外），並經法院公證處認證，因該承諾書漏列陳金水之另一再轉繼承人即
被上訴人乙○○，故由被上訴人丙○○將其應得部分之二分之一，與其妹即被上訴人
乙○○於八十二年三月十日訂立協議書同意為讓與。因系爭土地已由上訴人繼承取得
並辦畢繼承登記，上訴人自應依承諾書之約定，為所有權應有部分移轉登記。再被上
訴人均有自耕能力，移轉後又未增加共有人之人數，均與土地法第三十條第一項前段
之規定無違等情，甲○○等六人求為命上訴人與第一審共同被告蘇陳彩二人將系爭土
地所有權應有部分移轉登記於甲○○等六人各應有部分如第一審判決附表一至附表三
應移轉登記之應有部分欄所示之判決。（經第一審為甲○○等六人全部勝訴判決後，
上訴人及第一審共同被告蘇陳彩聲明不服，提起第二審上訴，更審前之原審（八十五
年度重上字第二二號）就其中除命上訴人將如該判決附表二及附表三編號二九至五一
所示土地所有權應有部分辦理移轉登記於被上訴人甲○○、乙○○、將如該判決附表
二編號四及附表三編號四七、四八所示土地所有權應有部分辦理移轉登記於被上訴人
丙○○，及將該附表三編號四九至五一所示土地所有權應有部分辦理移轉登記於被上
訴人戊○○部分廢棄改判駁回被上訴人甲○○、乙○○、丙○○、戊○○等四人（下
稱被上訴人等四人）之訴外，其餘部分則維持第一審所為上訴人與第一審共同被告蘇
陳彩敗訴之判決，駁回其上訴，未據上訴人及第一審共同被告蘇陳彩聲明不服，而就
上揭廢棄，改判被上訴人等四人敗訴部分，被上訴人等四人提起第三審上訴，經本院
前審廢棄發回，其範圍為：（一）被上訴人甲○○請求上訴人移轉如上開判決附表二
所示土地四筆及附表三編號二九至五一所示土地二十三筆所有權應有部分。（二）被
上訴人丙○○請求上訴人移轉上揭附表二編號四所示及附表三編號四七、四八所示共
三筆土地所有權應有部分。（三）被上訴人戊○○請求上訴人移轉上開判決附表三編
號四九至五一所示共三筆土地所有權應有部分。（四）被上訴人乙○○請求上訴人移
轉上開附表二所示土地四筆及附表三編號二九至五一所示計二十三筆土地所有權應有
部分，其中即系爭坐落基隆市七堵區○○○段西勢內寮小段九九之二、九六之二、一
○二之一號土地三筆所有權應有部分，被上訴人乙○○於更審前之原審更審中捨棄其
請求，經更審前之原審為該被上訴人乙○○敗訴之判決，未據其聲明不服，而被上訴
人丙○○就該三筆土地所有權應有部分向上訴人為擴張之請求）。
上訴人則以：前揭承諾書係被上訴人戊○○盜蓋印章所偽造。縱屬真正，被上訴人於
承諾書及協議書成立時均無自耕能力，並違反農地不得細分之規定。再承諾書縱附有
停止條件亦尚未成就，不得請求移轉登記。至於陳金水、陳金浩移轉土地所有權應有
部分於陳天錫係因買賣，而非依「分管書合約字」之約定等語，資為抗辯。
原審以：被上訴人主張之事實，已據提出土地登記簿謄本、繼承系統表、分管書合
約字、共有物分割證書、認證書、承諾書、協議書、戶籍登記簿謄本等件，並經證人
即該承諾書之代書者許淵芳結證屬實，再參以上揭「分管書合約字」及「共有物分
割證書」之內容，確載有分管範圍及「相互贈與過名」暨分割各為所有等約定，足認
該承諾書為真正，上訴人辯稱：該承諾書係偽造云云，難以採信。且被上訴人丙○○
依該承諾書應受移轉部分已與被上訴人乙○○協議讓與二分之一與被上訴人乙○○，
並已通知上訴人，而上訴人之被繼承人陳天錫之此一承諾履行之義務，已由上訴人繼
承，被上訴人自得請求上訴人履行該承諾書之約定。其次，前揭承諾書上業已載明：
「本承諾書之效力，永遠有效，並及於承諾人之繼承人。日後法令改為可以登記過戶
解除限制，承受人要求過戶給本人或指定之第三人時，承諾人絕對無條件提供有關過
戶文件（印鑑證明及戶籍謄本）給承受人，並協助辦理土地過戶手續」等語。所謂「
日後法令改為可以登記過戶解除限制」，顯係約定日後得為移轉登記時，包括法令之
變更，或過戶之限制解除（如承受人已取得自耕能力）等事由，可見當事人間訂約時
，已預期於不能之情形除去後為給付，依民法第二百四十六條第一項但書及最高法院
七十三年五月八日七十三年度第五次民事庭會議決定意旨，無論被上訴人等四人於陳
天錫書立前揭承諾書時是否具有自耕能力，該承諾書之約定仍為有效。至於被上訴人
丙○○與乙○○所立上揭協議書，係因上開承諾書上漏列陳石新之繼承人即被上訴人
乙○○，而由陳石新之另一繼承人即被上訴人丙○○將承諾書所得之權利讓與二分之
一予乙○○，自應與承諾書為相同之解釋，亦屬有效。上訴人抗辯：該承諾書及協議
書應屬無效云云，並非可取。再被上訴人丙○○於系爭九九之二、九六之二、一○二
之一號土地及被上訴人戊○○於系爭三四之一、三四之三、一○五之二號土地雖非共
有人（除此部分外，被上訴人等四人對於系爭土地均為共有人，有土地登記簿謄本可
稽），因上訴人將各該土地所有權應有部分移轉於被上訴人後，已非該土地之共有人
，故於共有人之總人數，並未因之增加，即與最高法院六十五年台上字第六八六號判
例意旨所認，將應有部分移轉，仍保持與他共有人之共有關係之情形相當，與土地法
及農業發展條例有關禁止農地細分之規定尚無違背。至於系爭其他土地，被上訴人本
即為共有人，請求上訴人移轉系爭土地所有權應有部分，尤無違反農地細分規定之可
言，上訴人就此所為抗辯，仍非可取。另被上訴人等四人現均有自耕能力，有其提出
之自耕能力證明書可證，核與前揭承諾書上所載「過戶解除限制」之情形相當，自得
請求系爭土地所有權應有部分之移轉登記。上訴人辯稱：被上訴人請求移轉登記之停
止條件尚未成就云云，亦非可採。從而，被上訴人等四人依前揭承諾書及協議書之約
定，請求上訴人履行承諾，將系爭土地所有權應有部分，依被上訴人等四人各人應得
部分（詳如第一審判決附表所示）移轉登記予被上訴人等四人，為有理由，應予准許
。其次，被上訴人丙○○擴張之訴部分，被上訴人乙○○固依協議書之約定，取得被
上訴人丙○○依承諾書附表所示丙○○所得請求移轉土地權利之二分之一，惟如第一
審判決附表二及附表三所示其中九九之二號、九六之二號、一○二之一號等三筆農地
，因被上訴人乙○○、丙○○均非該三筆土地之共有人，違反土地法第三十條第一項
後段及農業發展條例第三十條前段有關農地不得移轉為共有之規定，是關於上開三筆
農地應有部分權利之轉讓協議即為無效，因被上訴人乙○○就該三筆土地權利之移轉
登記請求，業於更審前之原審審理中捨棄，而受敗訴判決確定，然被上訴人乙○○就
該三筆農地之轉讓協議既為無效，被上訴人丙○○自無依協議而轉讓該三筆農地權利
二分之一與乙○○之義務，則就該三筆農地，被上訴人丙○○仍得請求上訴人依承諾
書約定為移轉所有權應有部分之請求（即系爭九九之二號應有部分為七二分之一，九
六之二號為二四分之一，一○二之一號為二四分之一），被上訴人丙○○此部分擴張
之訴，亦有理由，應予准許，為原審心證之所由得。查被上訴人等四人主張彼等有自
耕能力，除有其提出之基隆市七堵區及安樂區區公所區長分別出具之自耕能力證明書
可證（見原審重上字卷一四七至一五二頁、更(一)字卷三三至三五頁、四一至四六頁）
外，且經證人陳清和、蔡卷丹於原審證明被上訴人等四人確有從事耕作之情事等語（
見原審上更(二)字卷一三五至一三七頁），且原審已合法認定上訴人之被繼承人陳天錫
於書立前開承諾書於被上訴人時，已預期於被上訴人等四人有自耕能力，即不能之情
形除去後為給付，則被上訴人等四人現既有自耕能力，乃依前揭承諾書及協議書之約
定，請求上訴人就系爭土地所有權應有部分為移轉登記，於法即無不合。又被上訴人
乙○○為兩造祖先陳忠之再轉繼承人之一，又被上訴人丙○○與乙○○並立有前揭協
議書之事實，既為原審所合法認定，雖該協議書上之乙方載為「陳金蘭」，惟觀之該
協議書上之增刪處及末端「陳金蘭」下方所蓋之印文均為「乙○○」（見一審卷二○
頁正、背面），足見該協議書上所載「陳金蘭」三字，應為「乙○○」之誤載，對被
上訴人乙○○原有權利，應不生任何影響。原審因而分別維持第一審所為上訴人敗訴
部分（確定部分除外）之判決，駁回其上訴，及就被上訴人丙○○之擴張之請求，為
上訴人敗訴之判決。經核於法均無不合。上訴論旨仍執陳詞，並就原審取捨證據、認
定事實及契約解釋之職權行使，指摘原判決為不當，求予廢棄，非有理由。
據上論結，本件上訴為無理由。依民事訴訟法第四百八十一條、第四百四十九條第一
項、第七十八條，判決如主文。
中      華      民      國    八十八    年      七      月      八      日
                              最高法院民事第六庭
                                  審判長法官  朱  錦  娟
                                        法官  蘇  茂  秋
                                        法官  蘇  達  志
                                        法官  顏  南  全
                                        法官  葉  賽  鶯
　　　右正本證明與原本無異
 　　　　　                              　 　書  記  官
中      華      民      國    八十八    年      七      月    二十一    日
